【裁判字號】    88,上更(一),95
【裁判日期】    890301
【裁判案由】    山坡地保育利用條例等
【裁判全文】
臺灣高等法院花蓮分院刑事判決            八十八年度上更(一)字第九五號
    上   訴   人  臺灣花蓮地方法院檢察署檢察官
    上訴人即被告  甲○○
右列上訴人因被告違反山坡地保育利用條例案件，不服臺灣花蓮地方法院八十五年度
訴字第二五五號中華民國八十六年一月十五日第一審判決( 起訴案號：臺灣花蓮地方
法院檢察署八十五年度偵字三三五九、三四二０號 )，提起上訴，判決後經最高法院
發回，本院判決如左：
    主  文
原判決關於違反山坡地保育利用條例部分撤銷。
甲○○興建道路，採取土石，未依核定計畫實施水土保持，致生公共危險，處有期徒
刑柒月。
    事  實
一甲○○係設於花蓮縣吉安鄉○○村○○路六十三號福景砂石行之負責人，因其所有
  位於花蓮縣壽豐鄉○○段第九六三之二、九七二地號之山坡地，土質富含黏性，可
  供作水泥原料，因此乃向花蓮縣政府申請採砂許可，並經擬定水土保持計劃，奉花
  蓮縣政府核定後，允許自八十年十一月五日起至八十五年十一月四日止，在該地進
  行土石之採取及拓寬興建道路運輸土石，而依核定之計劃書其採取土石必須以階段
  採掘之方法，為防止土壤沖蝕或崩塌，作業必須以由上而下安全之平台階段採掘法
  拓展工作面，每階段以五至七公尺為一階，採掘面坡度保持一比零點八以上，在殘
  壁上實施植生綠化，種植牧草或銀合歡或相思樹等，以穩定坡面，並於每階段內側
  設置截洩溝，且其截流系統亦必須在採取場上緣設置橫向截洩溝，詎竟未依核定計
  劃在該地實施水土保持，其採取作業未按階段作業方式進行，每一階段亦未以五至
  七公尺為一階，復未設置截洩溝，以防止土石崩塌以及土壤沖蝕，更未依核定水土
  保持計劃在每一階段實施植生綠化，經花蓮縣政府分別於八十三年九月二十三日裁
  處罰鍰銀元一萬元，八十三年十二月五日裁處罰鍰銀元一萬元，仍未改善，並致該
  地遇有大雨時，雨水沖蝕殘壁，土石大量崩塌，阻斷道路，兩旁以及下方樹木無法
  生長，山坡坡面鬆軟，致生公共危險。
二案經臺灣花蓮地方法院檢察署檢察官偵查起訴。
        理    由
一前揭事實，業據被告甲○○坦承確有在前揭時地採取土石，惟否認有何違反山坡地
  保育利用條例之犯行，辯稱確有依照核定之水土保持計劃書採取土石，實施水土保
  持，惟因遭遇颱風，沖蝕採掘壁，使其採掘面未留有五至七公尺之寬度，所種植之
  作物亦均因雨水沖蝕而未成熟生長，且並未致生具體之公共危險云云。
二查被告未依核定之水土保持計劃書實施水土保持，詎竟未依核定計劃在該地實施水
  土保持，其採取作業未按階段作業方式進行，每一階段亦未以五至七公尺為一階，
  復未設置截洩溝，以防止土石崩塌以及土壤沖蝕，更未依核定水土保持計劃在每一
  階段實施植生綠化，經花蓮縣政府分別於八十三年九月二十三日裁處罰鍰銀元一萬
  元，八十三年十二月五日裁處罰鍰銀元一萬元，仍未改善，並致該地遇有大雨時，
  雨水沖蝕殘壁，土石大量崩塌，阻斷道路，兩旁以及下方樹木無法生長，山坡坡面
  鬆軟，致生公共危險。業據屢次前往現場勘查之花蓮縣政府承辦人員吳仁華證述明
  確，並有被告違規使用山坡地資料二冊附卷，內有花蓮縣政府通知被告改善函，裁
  處被告罰鍰之裁決書、違規使用之照片、勘查之記錄等資料附卷可證(見外放證物)
  ，且經原審檢察官以及原審法院履勘現場屬實，有勘驗筆錄（見偵字第三三五九號
  卷第一二０至一二二頁、原審卷第七十三至八十頁 )附卷可稽。復查山坡地保育利
  用條例係依自然特徵、應用工程、農藝或植生方法，以防治沖蝕、崩坍、地滑、土
  、石流失等災害，保護自然生態景觀，涵養水源等水土保持處理與維護，並為經濟
  有效之利用( 見該條例第五條 )，是該條例第三十五條第三項所定之違反同法條第
  一項第四款後段規定，致生公共危險罪，在保護公共法益，被告未做好水土保持工
  作，並致該地遇有大雨時，雨水沖蝕殘壁，土石大量崩塌，阻斷道路，兩旁以及下
  方樹不木無法生長，山坡坡面鬆軟，致生公共危險。被告所辯伊前開行為未致生具
  體危險，不成立犯罪云云自不足採，其犯行洵堪認定。
三核被告所為，違反山坡地保育利用條例第三十五條第一項第四款後段之規定，致生
  公共危險，係犯同法條第三項之罪，查本件採取土石、拓寬興建運輸土石道路，經
  擬具水土保持計劃，經報請花蓮縣政府核定採取土石，有土石採取許可證（見警局
  卷 )及水土保持計劃可稽，檢察官起訴認被告所為係違反山坡地保育利用條例第三
  十五條第一項第四款前段規定未擬具水土保持計劃送主管機關核定擅自經營採取土
  石，尚有未洽，惟起訴之事實與被告所犯雖屬同一法條所規範之行為，然其所規定
  之犯罪構成要件不同，故起訴法條仍應予變更。另起訴書認被告擅自興建道路與採
  取土石未依計劃實施水土保持，係屬數罪併罰，然查興建道路依山坡地保育利用條
  例第三十條之規定亦必須擬具水土保持計劃，且須依計劃實施水土保持，而被告所
  提出之水土保持計劃書亦有有關道路部分之實施計劃，然因已有道路故無庸再行興
  建，有該計劃書附卷可參，然被告卻未實施水土保持，因此亦遭花蓮縣政府發函催
  促改進，有前揭被告違規資料附卷可參，顯見被告所為係屬於實質上一罪，而非數
  罪，起訴書尚有誤會。再本院亦查無證據證明被告有於水璉段九六二、九五五、九
  五四地號公有土地興建道路，因與前開有罪部分乃實質上一罪，故不另為無罪之諭
  知，均併予敘明。
四核被告所為係違反山坡地保育利用條例第三十五條第三項、第一項第四款後段之罪
  ，因該條文於八十七年一月七日已有修正，修正後罰金數額較舊條例為重，依刑法
  第二條第一項但書，應適用舊條例。被告之上訴意旨，否認犯罪，檢察官之上訴意
  旨，謂被告應另成立水土保持法第三十二條第一項之罪，雖均為無理由，惟原判決
  未比較新舊法條文之適用問題既有可議，亦應撤銷改判。爰酌情量處如主文第二項
  所示之刑。
據上論斷，應依刑事訴訟法第三百六十九條第一項前段、第三百六十四條、第三百條
、第二百九十九條第一項前段，修正前山坡地保育利用條例第三十五條第一項第四款
後段、第三項，刑法第十一條前段、第二條第一項但書，判決如主文。
本案經檢察官翟光軍到庭執行職務。
中      華      民      國      八十九      年     三     月    一      日
                                  審判長法官  莊  謙  崇
                                        法官  林  德  盛
                                        法官  黃  永  祥
右正本證明與原本無異。
如不服本判決，應於判決送達後十日內向本院提出上訴狀。其未述理由者，並應於
提出上訴狀後十日內向本院補提理由狀(須附繕本)。
                                      書記官  洪  瑞  河
中      華      民      國      八十九      年     三     月    一      日
附錄：論罪科刑法條全文
山地地保育利用條例第三十五條  有左列情形之一者，處五千元以上一萬元五千元以
                              下罰鍰：
                              第一項  違反第十二條第一項規定者。
      第二項  違反第二十條第二項規定者。
                              第三項  違反第二十五條第一項規定，未在期限內
                                      改正者。
                              第四項  違反第三十條第一項規定，未先擬具水土
                                      保持計畫或水土保持計畫未經核定而擅自
                                      經營使用山坡地或未依核定畫實施水土保
                                      持者。
                              前項各款情形之一，經限期改正或經繼續限期改正
                              而不改正者，得按次分別處罰，至改正為止。
                              第一項第四款情形致生公共危險者，處六月以上五
                              年以下有期徒刑，得併科五萬元以下罰金。


司法院資訊處製作；財團法人民間司法改革基金會備份。
